【裁判字號】    89,訴,1080
【裁判日期】    900614
【裁判案由】    新型專利舉發
【裁判全文】
臺北高等行政法院判決                            八十九年度訴字第一○八○號
                              .
    原      告  甲○○
    訴訟代理人  戊○○
    被      告  經濟部智慧財產局
    代  表  人  陳明邦（局長）住同右
    訴訟代理人  丙○○
                丁○○
    參  加  人  乙○○
右當事人間因新型專利舉發事件，原告不服行政院八十九年六月三十日台八十九訴字
一九六八四號再訴願決定，提起行政訴訟，本院判決如左：
    主  文
再訴願、訴願決定及原處分均撤銷。
訴訟費用由被告負擔。
    事  實
一、事實概要：原告於民國（下同）八十四年一月十三日以其「建築模板用之壓柱」
    係包含一接合面，一形成於接合面底部之壓制面，以及從接合面兩側邊分別向內
    延伸至壓制面上之銜接面，其中接合面上開設有多數個長條孔等情，向被告申請
    新型專利，經被告編為第00000000號審查，准予專利（下稱系爭案），
    於公告期滿審查確定後，發給新型第一○四○八二號專利證書。嗣參加人乙○○
    以本案有違專利法第九十七條、第九十八條第一項第二款及第二項規定，檢具西
    元一九七八年八月ACROW產品型錄（下稱引證案）等，對之提出舉發。案經被告
    審查，為本案舉發不成立之審定。參加人乙○○不服，訴經經濟部以經（八七）
    訴第00000000號訴願決定書撤銷原處分。被告重行審查，為「本案舉發
    成立，應撤銷其專利權。」之審定，發給八十八年九月二日智專（九）○五○一
    八號第一三一二一七號專利舉發審定書。原告不服，提起訴願、再訴願，均遭決
    定駁回，遂提起行政訴訟。經本院開庭行準備程序，命原告及被告陳述意見後，
    裁定命參加人獨立參加被告之訴訟。
二、兩造及參加人之聲明：
    (一)原告聲明：如主文所示。
    (二)被告及參加人之聲明：請求駁回原告之訴。訴訟費用由原告負擔。
三、兩造之爭點：原告以「建築模板用之壓柱」申請新型專利，是否符合要件？
    (一)原告主張：
      (1)依被告以（八八）智專（九）○五○三一字第一二五九○三號專利舉發審定
        書審定系爭案以壓柱、釘孔、螺桿及螺母來螺固木材之柱或壁模板，其壓柱
        之壓柱面與柱或壁兩模板抵觸，壓柱可因應柱或壁模板而與之變化其縱、橫
        向固定，且可因應現場高度、寬度、長度而搭接使用，本案具進步性。因此
        ，系爭案壓柱可按現場施工依序搭接使用，與引證案型鋼只能依其模板規格
        尺寸再另行製作型鋼結構規格不同。茲就系爭案壓柱與引證案型鋼搭接型態
        於下列作一分析比較：
      ┌─────────────────┬───────────────┐
      │    引證案                        │      系爭案                  │
      ├─────────────────┼───────────────┤
      │(一)結構型態：                      │(一)結構型態：                  │
      ├─────────────────┼───────────────┤
      │(1)型鋼係呈II，底面未設有壓制面。  │(1)壓柱係呈  ，底面所形成之壓  │
      │                                  │  面，以取代每一組之兩壓柱。  │
      ├─────────────────┼───────────────┤
      │(2)兩模板在其外側型鋼直接壓制下，再│(2)兩模板在其外側壓柱之壓制面的│
      │  加上螺桿加壓螺固，亦使模板壓制處│  壓制下而同樣具有能保持固定寬│
      │  凹陷，而使兩模板寬度變形。      │  度。                        │
      ├─────────────────┼───────────────┤
      │(3)橫向開孔。                      │(3)孔洞呈縱向設計（其孔洞設計與│
      │                                  │  引證案不同）。              │
      ├─────────────────┼───────────────┤
      │(4)橫向開孔雖可供螺桿穿設，但若型鋼│(4)縱向孔洞，於搭接時使孔洞重疊│
      │  欲搭接時無法使螺桿穿設螺固（因型│  ，以便螺桿穿設。            │
      │  鋼頂部間隙太大，使螺桿無法螺設固│                              │
      │  定），然欲開孔加大時，易影響型鋼│                              │
      │  結構。                          │                              │
      ├─────────────────┼───────────────┤
      │(二)功效上：                        │(二)功效上：                    │
      ├─────────────────┼───────────────┤
      │(1)依照現場之模板而製作其型鋼規格尺│(1)按現場施工依序搭接使用。    │
      │  寸，然型鋼與型鋼之間無法搭接，難│                              │
      │  以謂言與被舉發案壓柱相同具有搭接│                              │
      │  功效。                          │                              │
      ├─────────────────┼───────────────┤
      │(2)型鋼只能縱向固定在模板上。      │(2)因應柱或壁模板而與之變化其縱│
      │                                  │  、橫向固定在柱或壁模板。    │
      ├─────────────────┼───────────────┤
      │(3)型鋼無法搭接使用，若要二型鋼相互│(3)壓柱可依現場高、寬、長度（  │
      │  搭接時，則頂部漏空之間隙太大，無│  、3M、1.3M）而搭接使用。    │
      │  法兩端與模板銜接固定，即使固定，│                              │
      │  乃使另一搭接之型鋼偏斜。        │                              │
      ├─────────────────┼───────────────┤
      │(4)型鋼只是配件的骨架，無法隨著柱、│(4)壓柱可隨著柱、壁模板高度、寬│
      │  壁模板高度、寬度、長度之增減而搭│  度、長度之增減而搭接使用，無│
      │  接使用。                        │  法以型柱代替。              │
      └─────────────────┴───────────────┘
        綜觀右列比較說明，系爭案壓柱之縱向長孔與引證案型鋼之橫向開孔結構型
        態不同，且引證案型鋼無法因應現場之柱、壁模板高度、寬度、長度之增減
        而搭接使用（只能依現場模板規格而製作其相同尺寸之型鋼），甚者，在牢
        固性欠佳（僅按金屬模板之間距而加設其螺桿，無法因應現場施工受力大小
        而增減）；反觀，系爭案利用壓柱之壓制面接觸木材之柱、壁模板、平均受
        力，及可因應現場受力大小而配合螺桿兩端迫緊螺固之力，且系爭案壓柱及
        其上開設有縱向長孔，更能因應現場柱、壁模板而搭接使用或直接截取，節
        省施工時間，簡易組裝又便利。
      (2)再觀系爭案申請專利範圍內根本未界定螺桿為特徵，況且，原告早已悉知一
        般螺固方式均以螺桿來螺固作為結合，絕非再將螺桿納入專利特徵範圍內，
        且系爭案訴求重點乃在於壓柱結構，該壓柱包含有一接合面，一形成於接合
        面底部之壓制面，以及從接合面兩側邊分別向內延伸至壓制面上之銜接面，
        該銜接面上開設有多數個長條孔。因此，由上述之訴求重點中未將螺桿界定
        其內，行政院何以維持被告及原決定機關所述之螺栓、螺帽作模板之固定及
        壓制，而螺栓、螺帽之鎖螺方式，乃為一般熟悉該項技術且易於思及之創作
        者，原告怎可能在將其習知技藝納為己有呢？
      (3)行政院於決定書中認為「系爭案壓柱與引證案型鋼結構不同」，且在搭接技
        術（一為搭接；一為無法搭接）及所產生之功效（因應柱、壁模板高度、長
        度、寬度而搭接；一為需依模板規格再另行製作符合模板規格尺寸之型鋼）
        亦截然不同，何以謂言「不具進步性」呢？
    (二)被告主張：
      起訴理由主要訴稱「‧‧‧系爭專利確具有下列增進功效，且其結構與引證案
      截然不同..... 且在搭接技術（一為搭接；一為無法搭接）及所產生之功效（
      因應柱、壁模版高度、長度、寬度而搭接；一為需依模板規格再另行製作符合
      模板規格尺寸之型鋼）亦截然不同（被告亦認為本案壓柱可搭接使用為具有功
      效上增進），何以謂言『不具進步性』呢？‧‧‧』等云云；事實上，起訴理
      由僅指稱系爭專利與引證案所示使用工法上之不同，而未就相同之使用方式及
      型態有所說明，且引證案第六頁上圖之加強型鋼具螺桿穿經長條孔，而以菱形
      壓版或螺帽夾固金屬模板，此與系爭案相較，僅係型鋼斷面之不同而已，餘者
      皆相同，兩者技術及功效並無二致。又系爭案僅在利用型鋼及螺栓、帽等做模
      板之固定及壓制，其技術已見於引證案，自不具進步性，況原告訴稱系爭案有
      搭接功能，亦值懷疑，故起訴理由應不足採。
    (三)參加人主張：
      系爭案雖有搭接之功能，但同樣之產品，在原告申請系爭案之專利前一年，已
      有韓國人申請專利獲准在案。
    理  由
按申請新型專利權，應符合：一、專利法第二十七條最先申請者給予專利之規定。二
、專利法第九十七條新型定義之規定。三、專利法第九十八條實用性、新穎性、進步
性之規定。四、非專利法第九十九條規定不予專利保護之客體。違反上述規定者，任
何人得附具證據，向專利專責機關舉發之，請求撤銷其新型專利權，固為專利法第一
百零四條、第一百零五條準用第七十二條所規定，惟有無違反前揭專利法規定之情事
，依法自應由舉發人附具證據證明之。本件被告以引證案第六頁上圖顯示有加強型鋼
，並有螺桿穿經長條孔而以菱形壓板或螺帽夾固金屬板模，第六頁下圖及第七頁則顯
示有夾固金屬板模，以預備灌入混泥土；雖引證案之型鋼不似系爭案之壓柱呈  型，
然與系爭案同樣有長條孔及以螺桿、螺帽夾固模板等構造，且引證案所示之加強型鋼
等構造皆以金屬製成，與系爭案同樣具有可重覆使用、壽命長、作業迅速及品質較佳
之優點，系爭案專利範圍第一項所載之技術自不具進步性；又系爭案申請專利範圍第
二項至第五項所載壓柱構造之附屬技術，乃為熟習該項技術者所易於思及，且未具有
顯著之功效，亦不具進步性，乃依專利法第九十八條第二項規定，為「本案舉發成立
，應撤銷其專利」之審定。原告不服，訴經經濟部訴願決定及行政院再訴願決定，均
持相同之見解，而遞駁回其訴願、再訴願。經查，系爭案與引證案之形狀比較，系爭
案之壓柱呈  型，引證案之型鋼則呈II型，二者顯然不同，關於此點，原處分及訴願
、再訴願決定，均為相同之認定。至於功效之增進方面，系爭案因其壓柱之形狀呈
型，兩支壓柱可重疊搭接使用，亦即系爭案之壓柱可依現場高度、寬度、長度而搭接
使用，並可因應柱或壁模板而與之變化其縱、橫向固定，此有原告提出之系爭案壓柱
搭接使用之實錄附卷可稽，且為參加人所承認，自堪信為真實；反觀引證案，因其型
鋼呈II型，型鋼與型鋼之間無法有效搭接使用，僅能依現場之模板而製作其型鋼之規
格尺寸，且型鋼只能縱向固定在模板上；由上觀之，系爭案較之引證案，顯有功效上
之增進。乃原處分及訴願、再訴願決定，均未審查及此，徒以引證案與系爭案同樣有
長條孔及以螺桿、螺帽夾固模板等構造，且皆以金屬製成，同樣具有可重覆使用、壽
命長、作業迅速及品質較佳等優點，即遽認系爭案不具進步，殊嫌率斷。至於參加人
陳稱：與系爭案同樣之產品，在原告申請系爭案之專利前一年，已有韓國人申請專利
獲准在案云云，並提出該專利之公報及中譯文影本為證，惟審查該專利公報所載，其
產品之形狀呈  型，與系爭案之壓柱形狀不同，且無搭接使用之功能，尚難謂為相同
之新型；況該韓國專利，參加人於舉發時並未提出，亦難併予審酌。綜上所述，系爭
案符合新型專利之要件，參加人之舉發並不能證明系爭案有不得申請新型專利之情形
，被告為「本案舉發成立，應撤銷其專利權。」之審定，揆諸首揭規定，即有未合，
訴願、再訴願決定，未予糾正，亦有未洽；原告執以指摘，請求撤銷原處分及訴願、
再訴願決定，非無理由，應予准許。
據上論結，本件原告之訴為有理由，依行政訴訟法第九十八條第三項前段，判決如主
文。
中      華      民      國     九十     年      六      月     十四     日
                            臺 北 高 等 行 政 法 院  第 三  庭
                                           審 判 長 法  官  徐瑞晃
                                                    法  官  吳慧娟
                                                    法  官  李得灶
右為正本係照原本作成。
如不服本判決，應於送達後二十日內，向本院提出上訴狀並表明上訴理由，如於本判
決宣示後送達前提起上訴者，應於判決送達後二十日內補提上訴理由書（須按他造人
數附繕本）。
中      華      民      國     九十     年      六      月     十四     日
                                                    書記官  陳清容


司法院資訊處製作；財團法人民間司法改革基金會備份。
